【裁判字號】    89,易,701
【裁判日期】    890707
【裁判案由】    侵占
【裁判全文】
臺灣臺北地方法院刑事判決                          八十九年度易字第七一號
    公  訴  人  臺灣臺北地方法院檢察署檢察官
    被      告  己○○
右列被告因侵占案件，經檢察官提起公訴（八十九年度偵緝字第八五一號），本院判
決如左：
    主  文
己○○無罪。
    理  由
一、公訴意旨略以：被告己○○於民國八十六年一月下旬，在台北市○○區○○路十
    號之一處所，受告訴人戊○○之託，代為持票調借現金，告訴人當場交付其為發
    票人之台北市第九信用合作社之支票七紙（票號ＣＴ0000000、ＣＴ00
    00000、ＣＴ0000000、ＣＴ0000000、ＣＴ一七一八四、Ｃ
    Ｔ0000000、ＣＴ0000000），面額共計新台幣（下同）三十三萬
    五千元。詎被告於取得支票後，竟意圖為自己不法所有，將其受託調現而持有之
    前開支票侵占入己，並於支票上背書後，轉讓予案外人辛○、丁○○等人調借與
    面額相等之款項。因認被告己○○涉有刑法第三百三十五條第一項之侵占罪嫌。
二、按犯罪事實應依證據認定之，無證據不得推定其犯罪事實。又不能證明被告犯罪
    者，應諭知無罪之判決。刑事訴訟法第一百五十四條、第三百零一條第一項分別
    定有明文。次按，刑事訴訟法所謂認定事實之證據，係指足以認定被告確有犯罪
    行為之積極證據而言，該項證據自須適合於被告犯罪事實之認定，始得採為斷罪
    資料，如未能發現相當證據，或證據不足以證明，自不能以推測或擬制之方法，
    為裁判基礎。又告訴人之告訴，係以使被告受刑事訴追為目的，是其陳述是否與
    事實相符，仍應調查其他證據以資審認，最高法院亦著有四十年臺上字第八六號
    、五十二年臺上字第一三００號判例可資參照。
三、本件公訴人認被告己○○涉有前開罪嫌，無非係以告訴人戊○○之指訴：其因妻
    子罹患癌症急需用錢，乃於八十六年一月底，在被告當時位於台北市文山區住處
    ，開立上開面額共計三十三萬五千元之支票七紙予被告，說好同年二月農曆過年
    前要幫其調到錢，然後就一直沒有消息，後來其接到銀行通知說前揭其所交付票
    載發票日為八十六年二月八日之支票已有人提示，要補足存款，才知道被告已持
    票向他人調現，卻未將錢交給其，事後多次向被告催討，被告均說沒錢，但會想
    辦法還其，然後就避不見面，其乃寄存證信函給她，也被退回來云云，及上開七
    紙支票影本、存證信函、退票暨銀行註銷紀錄以為論據。惟訊據被告己○○堅決
    否認有何侵占犯行，辯稱：伊係在朋友家打牌認識告訴人，後來告訴人便說他老
    婆得癌症急需用錢，拿支票請伊幫忙調現，伊分別拿向丙○○、辛○等人調現，
    調到錢後伊便立刻拿給告訴人，後來他開出來的支票跳票，伊還幫忙把支票拿回
    來，讓他辦註銷，伊是好心幫他，並無侵占換得票款等語。
四、經查，上開七紙支票，除票號ＣＴ0000000及ＣＴ0000000號等二
    紙支票係告訴人於八十六年六月間申請領票時，將二紙支票號碼連貼於領票條背
    面表示作廢，無提示紀錄外，餘五紙支票：（一）票號ＣＴ0000000號及
    ＣＴ0000000此二紙支票，係分別由台北第一商業銀行西門分行「乙○○
    」帳戶及台北市第九信用合作社木柵分社「涂庚○○」帳戶所提示，該二紙支票
    係被告己○○持向辛○調現，再分由辛○透過妻子涂庚○○前開帳戶提示，及轉
    交友人乙○○提示之事實，業據證人辛○、乙○○分別到庭結證屬實，證人辛○
    並結證稱：被告在台北市湘滿樓餐廳拿了上開二紙各五萬元之支票向伊調現，調
    了十萬元，當時告訴人本來也在湘滿樓，他將支票拿給被告後人就先離開，當天
    伊立刻將十萬元交給被告，後來被告到底有無將錢交給告訴人並不清楚，但伊走
    時，被告確實還留在該處，事後該二紙支票均遭退票，告訴人又另外開票還伊錢
    ，在湘滿樓調現前，伊從未收過告訴人的支票等語。（二）票號ＣＴ00000
    00號及ＣＴ0000000號二紙支票，係由台北市第一信用合作社古亭分社
    「丁○○」帳戶所提示，該二紙支票係由被告己○○持向甲○○調現，再由甲○○轉交給有人丁○○提示之事實，亦據證人甲○○、丁○○分別到庭結證屬實，
    證人甲○○並結證稱：被告先拿了其中一張支票來向伊調現，約在天然台餐廳見
    面，當時告訴人也有來，換了五萬元，錢是由伊當場交給告訴人，後來該紙支票
    退票，伊就去找告訴人，告訴人又拿了一張支票將先前那紙換回去，後來該紙又
    退票，然後告訴人就跟伊約在銀行見面，將五萬元直接還給他等語。（三）票號
    ＣＴ0000000係由台北縣淡水第一信用合作社竹圍分社「丙○○」帳戶所
    提示，該支票係由被告在告訴人之陪同下持向丙○○調現之事實，亦經證人丙○○到庭結證屬實，丙○○證述稱：其有收過二紙告訴人之支票，各五萬元，該二
    紙支票係由被告與告訴人一起到淡水向伊調現，當時被告表示其妻生病急需用錢
    ，被告在支票背書後，伊就將十萬元交給被告，她也立刻把錢交給告訴人，後來
    其中一紙支票有兌現，另一紙則因告訴人沒錢，請求伊先墊款讓支票兌現，然後
    又開了五萬元之支票給伊，現在也沒有還等語。復有台北市第九信用合作社八十
    八年八月廿四日北市九信社業第六九五號函、同社八十九年一月廿九日北市九信
    社業第一０二號函、同社八十九年四月十三日北市九信社業字第三五四號函、第
    一商業銀行西門分行八十九年四月十一日一西字第六十號函、保證責任台北市第
    一信用合作社古亭分社八十九年四月八日北一信古字第二號函及台北縣淡水第一
    信用合作社八十九年五月廿五日淡一信剛字第一四三五之一號函等在卷可按，堪
    信屬實。是告訴人指稱上開七紙支票均為八十六年一月底時在被告木柵家中所交
    付，已核與前開證人辛○、甲○○及丙○○等人證述情節有所不符，況證人甲○○及丙○○更明確證稱被告所調現金，係由渠當場交付予告訴人，或親見被告轉
    交予告訴人等語在卷，而證人辛○雖未見被告當場交換得現金轉交給被告，惟亦
    稱渠親眼看見調現前告訴人始在湘滿樓餐廳將支票交予被告後離去，則告訴人對
    於被告係將該支票持向辛○調現，自難諉為毫不知情，故依一般經驗法則，告訴
    人於被告調現後必將向之催討前開調得款項，從而被告辯稱該次換現後，告訴人
    又返回上址向之收取等語，顯較告訴人之指訴為可採。故本件告訴人雖以上開證
    人均年事已大，渠等所述調現過程，均為該七紙支票遭被告侵占後，另向渠等調
    現時所交付之支票云云，惟查，衡諸常情，縱證人因年紀較長致記憶有所模糊、
    疏漏，然亦無三人均有此現象之可能？此外告訴人既明知被告有侵占其支票之情
    事，焉會亦再次持票委託被告代為調現？從而告訴人前開指訴，顯與證人到庭證
    述情節不符，難資採信，而上開支票影本、退票暨銀行註銷紀錄等資料，僅能證
    明告訴人有退票之情事，另存證信函，被告實際上並未收受，且為被告單面之詞
    ，均無法證明被告有侵占情事，是綜上所述，公訴人所舉證據，無法證明被告前
    開侵占事實，而本院亦查無其他積極之證據，足認被告確有前開犯行，不能證明
    其犯罪，自應依法為無罪判決之諭知。
據上論斷，應依刑事訴訟法第三百零一條第一項，判決如主文。
本案經檢察官陳佳秀到庭執行職務
中    華    民    國      八十九      年      七        月      七      日
                                      臺灣臺北地方法院刑事第五庭
                                          法  官  林  翠  華
右正本證明與原本無異。
如不服本判決，應於判決送達後十日內，向本院提出上訴狀。
                  書記官  林  明  龍
中    華    民    國      八十九      年      七        月      十一    日


司法院資訊處製作；財團法人民間司法改革基金會備份。
